【裁判字號】    89,上易,3205
【裁判日期】    900319
【裁判案由】    侵占
【裁判全文】
臺灣高等法院刑事判決                          八十九年度上易字第三二○五號
    上  訴  人
    即  被  告  丙○○
    選任辯護人  郭登富
右上訴人因業務侵占案件，不服台灣板橋地方法院八十八年度易字第三四三七號，中
華民國八十九年五月三十一日第一審判決（起訴案號：台灣板橋地方法院檢察署八十
八年度偵字第六九四一號），提起上訴，本院判決如左：
    主  文
原判決撤銷。
丙○○無罪。
    理  由
一、公訴意旨略以：被告丙○○意圖為自己不法之所有，基於概括犯意，自民國八十
    七年九月起至八十八年一月十二日止，趁其受僱於台北縣泰山鄉○○路○段九六
    九號二樓之瑞廣股份有限公司（下稱瑞廣公司）擔任美福堡租賃部主管，負責收
    取各承租戶應繳交於公司之租金及押租金等業務之機會，連續將其代收之租金、
    押租金新台幣（下同）六萬八千四百元、五萬三千六百十二元及二萬七千元，共
    十四萬九千零十二元，以變易持有為所有之意思予以侵占入己，挪為己用而未繳
    回。嗣丙○○離職，瑞廣公司查帳後始悉上情，因認被告丙○○涉有刑法第三百
    三十六條第二項之業務侵占罪嫌云云。
二、按犯罪事實應依證據認定之，無證據不得推定犯罪事實，刑事訴訟法第一百五十
    四條定有明文。又不能證明被告犯罪或其行為不罰者，應諭知無罪之判決，同法
    第三百條第一項亦著有規定。再所謂證據，係指足以認定被告確有犯罪行為之積
    極證據而言。苟積極之證據不足為不利於被告事實之認定，即應為有利於被告之
    認定，更不必有何有利之證據，最高法院三十年上字八一六號著有判例，足資參
    照。本件公訴人認被告丙○○涉有侵占告訴人瑞廣公司上開款項，係以：(一)有關
    侵占業務上所持有之六萬八千四百元部分，業據證人即告訴人瑞廣公司管理部經
    理辛○○（別名薛評心）到庭論述明確，復有被告親自書立自請處分之簽呈、經
    被告確認之美福堡租屋中心租金收入明細表及租金收入已收款未入公司明細表各
    一份在卷可稽；(二)再者，被告係自八十七年九月底起任告訴人瑞廣公司租賃部之
    主管，迄八十八年一月十二日始申請離職等情，業據被告所自承在卷，被告雖於
    同年一月一日即辦理交接，然其業務係移交予其妻賀梅菁等情，亦據證人即當時
    承辦租約之己○○論述在卷，堪認丁○○、乙○○等二份租約之訂立及丁○○之
    第一次（八十七年十二月二十八日）、乙○○租約之第一次（八十七年十二月二
    日）、第二次付款日（八十八年一月一日）均在被告任職期間內，是其就楊、陳
    二人所交付之租金、押租金之去向，自難諉為不知。況證人己○○復證稱：伊於
    八十七年十二月二十八日收取承租人丁○○之第一次應付款二萬元後即交付其主
    管即被告丙○○，然事後查帳發現被告未將該筆款項交回公司；承租人乙○○之
    第一次應付款一萬七千六百十二元，伊於收取後亦交給被告等語，足證被告主觀
    上有為自己不法所有之意圖甚明，以及並有丁○○、乙○○租約各一份附卷足參
    等情，資為論據。
三、訊據上訴人即被告丙○○堅決否認有何業務侵占犯行，辯稱：伊並未自己○○處
    收受二萬元（指丁○○第一次所付租金二萬七千元扣除訂金七千元部分）及一萬
    七千六百十二元（指乙○○第一次所付租金五千六百十二元及兩個月押租金一萬
    二千元），另乙○○租約上三萬六千元處之丙○○印文也不是我蓋上，我印章放
    在辦公室抽屜內，並未上鎖，任何人均可能使用。至於六萬八千四百元及七千元
    （指丁○○第一次所付之訂金）是伊未進入公司前的帳目，與伊無關等語。經查
    ：
    (一)關於六萬八千四百元部分
      被告丙○○雖有於八十七年十二月二十一日親自書立簽呈自請處分，並於八十
      七年十二月十九日在告訴人瑞廣公司所提出之美福堡租屋中心租金收入明細表
      （見偵查卷第五十六、第五十七頁）及租金收入已收款未入公司明細表（見偵
      查卷第七頁）上蓋章，且於後者之租金收入已收款未入公司明細表上註明「缺
      紅單客戶，往後如有糾紛，由本人負責」等字，而證人即瑞廣公司管理部經理
      辛○○於檢察官偵查中亦證稱「有差六萬八千四百元沒有入公司，明細表是對
      的」、「公司的帳有三聯單明細表，因丙○○自己無法提出黃單，照規定他應
      該將客戶少數的錢連同黃單少數回公司，但告證一（即租金收入已收款未入公
      司明細表）的這些帳，他都沒有繳回公司」、「帳都是由他處理，而且他接手
      前必需搞清帳目，才能接手，接了就要負責」等語（見偵查卷附八十八年五月
      六日訊問筆錄），固可認告訴人瑞廣公司確有短少該部分之租金收入，惟依上
      開被告於八十七年十二月二十一日所親自書立之自請處分簽呈所載，該短少六
      萬八千四百元部分，乃係因被告職務疏失、管理不當所造成告訴人公司之帳面
      損失（見偵查卷第十頁），告訴人公司前總經理庚○○於該簽呈上亦僅批示「
      執行業務應按部就班，尤其是財務問題，避免落人話柄，該員在職期間雖工作
      努力，但亦予警告，：：：若執行事務再有任何不當，則併案追究」等語，並
      未指被告有何侵占行為。況如後述證人即於八十七年間任職告訴人公司之職員
      己○○、甲○○所言，告訴人公司並未規定渠等收取款項交給主管時，應登載
      任何文件或辦理可資查考之手續，足見告訴人公司對於收款流程並未有嚴謹而
      週延之規定，其管理上極易生缺失，勢所必然。自不能僅以款項短少，遽謂必
      係遭被告侵占所致。證人辛○○於另原審中所言「：：：因我是公司會計，我
      會與丙○○對帳，丙○○自己確認錢是他拿的未還給公司」等情（見原審卷第
      一○八頁），尚嫌無據。
    (二)關於五萬三千六百十二元及二萬七千元部分
      1.所稱五萬三千六百十二元，係指告訴人瑞廣公司之承租戶乙○○先後兩次於
        八十七年十二月二日及八十八年一月一日所付租金及押租金各一萬七千六百
        十二元（其中八十七年十二月租金五千六百十二元，兩個月押租金一萬二千
        元）及三萬六千元（八十八年一月至六月租金）之總和而言；另二萬七千元
        則係指告訴人瑞廣公司之另一承租戶丁○○所付八十八年一月至三月之租金
        一萬六千元（其中一月之租金五千元，二、三月之租金一萬一千元）及二個
        月押租金一萬一千元之總和（其中七千元為訂金，另二萬元係於八十七年十
        二月二十八日交繳交），合先敘明。
      2.其次，依卷附丁○○及乙○○之學生套房租賃契約書影本所示，該二合約之
        承辦人均係己○○（見偵查卷第八、九及七十頁），此已據證人己○○於八
        十八年五月十三日在檢察官偵查是認無諱（見偵查卷第四十五頁反面）。雖
        該證人己○○自偵查以迄本院審理中，雖始終堅稱：丁○○部分之二萬元（
        即上述二萬七千元扣除訂金七千元）及乙○○部分之一萬七千六百十二元，
        伊於收取後均有交付予被告，並否認有收取乙○○所付之三萬六千元，指卷
        附乙○○所留底之原始契約（即偵查卷第七十頁所附乙○○之租賃契約書影
        本─此據證人己○○稱：伊因要離職須點清帳目，但找不到乙○○之原始契
        約，故有請乙○○再補簽一份，嗣經乙○○於本院審理中證實無訛）關於三
        萬六千元項下之收款人欄蓋有被告丙○○之印章，且其上所載「88.1.1收現
        金 36000元」亦係被告之筆跡云云（見偵查卷第四十五頁及其反面、原審卷
        第五十五頁、本院卷第四十五頁及四十六頁）。惟查：
        據證人己○○與另一於八十七年間亦在告訴人公司任職之證人甲○○，於
          本院中既均稱：告訴人公司並未規定渠等將所收到之錢交給主管時，需登
          載任何文件或辦理可資查考之手續，則證人己○○究竟有無將上述向楊瑞
          芳及乙○○所收取之二萬元及一萬七千六百十二元交付予被告，即屬無從
          考證。況就一萬七千六百十二元部分，證人己○○猶先後於偵查及本院中
          兩度證稱並無問題（見偵查卷第四十七頁及本院卷第四十四頁），自不能
          僅憑證人己○○前開之片面證言，遽令被告應負此部分侵占之責。尤其，
          苟依證人己○○所言，契約書上租金收款人欄蓋有被告印章者，即可認被
          告有經手該筆款項，則若無蓋用被告印章者，當可反證被告未有收受該筆
          金錢。而本件依卷附上述丁○○及乙○○之租賃契約書影本所示，該證人
          己○○所自承有收取之二萬元及一萬七千六百十二元部分，或僅蓋用廖嘉
          蕙之印章或僅有己○○之簽名，既未見有蓋用被告之印章，乃該證人廖嘉
          蕙竟猶謂渠有將該二筆款項交付被告，寧非自相矛盾？
        又依卷附經證人己○○及乙○○所指屬於乙○○部分之原始契約書影本（
          見偵查卷第七十頁）所示，關於乙○○所付三萬六千元項下之收款人欄固
          確有被告丙○○之印章，然經本院請證人即於八十七年間任職告訴人公司
          負責監督該公司租賃業務之戊○○隨意提出被告任職該公司期間之其他租
          賃契約供本院參考後，發現其中有四份由甲○○承辦之合約，其上之收款
          人欄同樣蓋有被告之印章，而經本院質之該證人甲○○則據其證稱：「這
          幾份收款人欄上丙○○的印章是我蓋的」、「因為他的章都放在抽屜，我
          可以拿得到」、「當時工讀生有三位，除了我之外，還有鐘龍珠、阿德，
          其他職員有王永豐、己○○、江佳貞，他們也可以拿到主管的章，因為都
          是放在抽屜，我有看過他們自己拿主管的章來蓋」等語（見本院卷第一五
          ○頁）。是依上述證人甲○○所言，堪信被告所辯：伊印章放在辦公室抽
      屜，並未上鎖，任何人均可能使用等情，應非虛妄。不能僅憑上開乙○○
          之原始契約書上之收款人欄蓋有被告印章，即遽認被告有經手該筆款項。
          矧證人乙○○歷經本院三次傳喚，終於八十九年十一月三日將其傳喚到庭
          ，據其於本院審理中明白證稱：「該二筆一萬七千六百十二元及三萬六千
          元款項係交給一位廖小姐，契約也是我與廖小姐簽的」等語無訛（見本院
          卷第六十七頁），足證證人己○○上述所言伊未收取三萬六千元及其所指
          乙○○原始契約書收款人欄所載「88.1.1收現金 36000元」係被告筆跡一
          節，顯非實在，自無可採。
        至於丁○○所繳交之訂金七千元（即丁○○第一次所付二萬七千元中扣除
          八十七年十二月二十八日所繳二萬元現金部分），既未據證人己○○指證
          有交予被告，且別無其他證據可證被告有收受該筆款項，更遑論被告有何
          侵占之可言。
三、綜上查證，已難謂被告有侵占告訴人公司上開六萬八千四百元、五萬三千六百十
    二元及二萬七千元等款項。至於偵查卷第四十一頁偵查筆錄末雖載有被告於八十
    八年五月六日在偵查中曾稱「第一份契約（指丁○○部分）有入二萬元，己○○
    有蓋章，第二筆一萬六千元五百元客戶沒交（按此部分未據公訴人認有侵占嫌疑
    ），第二份契約（指乙○○部分）一萬七千六百十二元我有繳回公司，第二筆三
    萬六千元是客戶於八十八年一月一日交的，當時我已於八十七年十二月三十一日
    移交業務了」等語，惟經本院於九十年一月四日當庭播放偵查錄音帶，發現上述
    筆錄係檢察官於被告陳述後，整理複述予書記官記載之結果，該段被告陳述之內
    容，實為「她（指己○○）現在簽的這一份（指丁○○部分）是十二月二十八日
    ，這一筆收完之後，錢應該有回公司，八十八年四月一日這一筆一萬六千五百元
    尚未收，因為期間沒到，還沒有收；這一筆十二月二日（指乙○○部分）有收一
    萬七千六百十二元，又有一筆一月一日（亦屬乙○○部分）收三萬六千元，她簽
    十二月二日是簽第一筆，在一月一日收三萬六千元時我已交接業務調到他部門了
    ，如果正確的話，錢應該都有入公司」（見本院當日訊問筆錄），可見被告係就
    檢察官所詢「這二份契約是你在職期間簽的，何以不知情？」之問題，依卷附各
    該契約所載收款時間，研判款項有無交付告訴人公司，渠並未自承有經手丁○○
    及乙○○所付之各該款項甚明。又偵查卷第七十四頁及七十五頁所附告訴人公司
    所提出之「租金收入已收款未入公司明細表」（即告證十），其中第七十四頁部
    分，雖有記載上述丁○○及乙○○所付之二萬七千元及五萬三千六百十二元，惟
    既未經被告簽名，且同一份明細表其前後兩頁之字體竟大小不一，其製作日期亦
    前後有別，前一頁為八十八年二月三日，次頁則為八十八年五月二十一日，復與
    前述同卷第七頁告訴狀所附八十七年十二月十九日製作並經被告簽章之「租金收
    入已收款未入公司明細表」（即告證一）不同，是該明細表之真實性，至堪質疑
    。從而上開偵查筆錄及告證十之明細表自均不足為不利於被告認定之依據。
四、此外復查無其他積極證據足證被告有何犯行，即不能證明被告犯罪，揆諸首揭說
    明，本應諭知被告無罪。原審疏未詳究上情，遽予判決被告有罪，尚有未洽。被
    告上訴意旨指摘原判決不當，為有理由，應由本院原判決撤銷，另為被告無罪之
    諭知。
據上論結，應依刑事訴訟法第三百六十九條第一項、第三百六十四條、第三百零一條
第一項，判決如主文。
本案經檢察官楊楚猛到庭執行職務。
中      華      民      國    九十      年      三      月     十九     日
                              臺灣高等法院刑事第二十庭
                                  審判長法  官  葉  麗  霞
                                        法  官  黃  瑞  華
                                        法  官  余  來  炎
右正本證明與原本無異。
不得上訴。
                                        書記官  黃  麗  玲
中    華    民    國     九十     年        三      月     二十二       日


司法院資訊處製作；財團法人民間司法改革基金會備份。
